臺灣高等法院花蓮分院刑事判決　　　　　　　　九十一年度上易字第一三六號
　　上　 訴　 人　臺灣花蓮地方法院檢察署檢察官
　　上訴人即被告　乙○○
　　選 任辯護 人　林武順
右上訴人因被告詐欺案件，不服臺灣花蓮地方法院八十八年度易字第七０一號中華民
國九十一年五月十五日第一審判決( 起訴案號：臺灣花蓮地方法院檢察署八十八年度
偵字第一一四三號及函請併辦八十八年度偵字第一二九九號 )，提起上訴，本院判決
如左：
    主  文
原判決撤銷。
乙○○連續意圖為自己不法之所有，以詐術使人將本人之物交付，處有期徒刑壹年。
    事  實
一乙○○明知自己於民國（下同）八十三年間，因向友人借款再轉借他人，被倒債約
  新台幣（下同）二百萬元，而上開二百萬元借款，每月須支付三分利息，即每年須
  支付利息共七十二萬元，致其於八十四年間已因之週轉不靈，且陷於無支付能力狀
  態，竟基於意圖為自己不法所有之概括犯意，自八十四年間起至八十七年十月間止
  ，在花蓮縣市，向戊○○、丁○○、甲○○等人，佯稱將借款轉借廠商作為工程押
  標金、保固金之用，以賺取利差及廠商借款付員工薪水等理由借款，並交付支票為
  擔保，致戊○○等人陷於錯誤，而交付借款予乙○○（借款時間、理由、詐得金額
  ，詳如附表所示），乙○○實則將所借之款項用以投資股票、支付高額之借款利息
  。嗣於八十七年底，乙○○因投資股票虧損嚴重、借款累積過多，致每月需給付利
  息已高達約一百萬元，再也無法以債養債，繼續支付利息予戊○○等人，戊○○等
  人始知受騙。
二案經丙○○告發暨戊○○、丁○○、甲○○訴由台灣花蓮地方法院檢察署檢察官偵
  查起訴及函請併辦。
    理  由
一訊據上訴人即被告乙○○雖坦承有向戊○○、丁○○、甲○○借款之事實，惟否認
  有詐欺之犯行，辯稱：其剛開始借款，是說需要工程押標金，借到後面幾年，均不
  用理由，因告訴人等均很信用其，其確實有土地要過戶，需繳納土地增值稅，後因
  土地繼承、分割有問題，而沒辦成，其即週轉不靈云云。
二經查：
  (一)右揭犯罪事實，業據告訴人戊○○、丁○○、甲○○及告發人丙○○於偵查及本
    院審理中指訴綦詳，並有支票影本三張、本票影本四張附卷可稽。
  (二)被告於偵查中業已供稱：其於八十三年間，因轉借他人借款，被倒帳約二百萬元
    ，被告須支付利息每月三分，一年利息即高達七十餘萬元，被告乃另向告訴人丁○○、甲○○借款，以支付利息之支出，致無法還款等情，並有支付命令三張及
    本票准予強制執行之民事裁定一張在卷可參。又依據被告所提出支付予告訴人等
    利息之表格，其於八十三年間，共向告訴人戊○○借款三百四十萬元，支付利息
    共九十三萬六千元；於八十四年間，向告訴人戊○○之借款總額高達四百三十五
    萬元，共支付利息一百五十六萬六千元（見被告八十九年六月一日陳報狀）。再
    參諸卷附被告與其先生何維凱八十三年及八十四年綜合所得稅申報書之記載，被
    告與其先生八十三年綜合所得總額為七十八萬五千二百零四元、八十四年綜合所
    得總額為九十萬零九百八十四元，而被告又有二位子女需撫養，足見其於八十三
    年間遭人倒債，又須支付九十三萬餘元之利息，致其於八十四年間即已週轉不靈
    ，故其向告訴人戊○○之舉債金額又上漲近一百萬元；並於八十四年十二月十二
    日又向告訴人甲○○借款二百萬元。是以，被告所辯，於八十七年間始週轉不靈
    云云，不足採信。
  (三)又被告雖辯稱：其借款不需理由云云。但告訴人戊○○指稱：其每次借被告錢，
    均會問借款理由，被告都稱是押標金或保固金，被告也有玩短期股票，該借款均
    有還，另於八十七年七月二十九日，以土地過戶為由，向其母親周金枝借款一百
    五十萬元，其餘借款均透過其借錢；告訴人丁○○亦指稱：被告稱因要買房子需
    要錢，希望其借錢給她放在押標金裡面，以賺取利息，付房屋價款，而自八十六
    年一月間起，陸續向其借款，到八十七年八月間本金已達三百二十萬元，後稱其
    先生有一筆祖先留下的土地，過戶需繳土地增值稅一百多萬元，被告一直求其幫
    忙，並說土地如過戶，馬上將土地抵押貸款，將錢歸還，其乃向友人借款七十萬
    元給被告，八十七年十月，被告又以工程需要工程款（鋁門窗），向其借了三十
    萬元；告訴人甲○○復指稱：八十四年十二月十二日，被告以工程款需要押標金
    二百萬元，向其借錢，一年後還一百萬元，又陸續以工程款未下來，需週轉為由
    ，陸續借款，借款金額又變成二百萬元，被告又於八十七年一月十六日，以老闆
    沒錢發薪水，要借七十萬元，其便向朋友借五十萬元給被告等語。而被告亦稱：
    其於八十六年間曾用先生名義購買房屋，且公公有一筆土地登記在親戚名下，公
    公要過戶回來，並有直接向告訴人戊○○母親借錢，之前以股票為理由跟告訴人
    戊○○所借之款項均有歸還等語。足見被告向告訴人等借錢，確實需要理由。
  (四)再被告以廠商需工程押標金、保固金、需資金付員工薪水等理由向告訴人等借款
    等情，已詳述如前。被告供稱：因其任職億豐營造股份有限公司，下包向公司借
    牌標工程，都是由其代表下包標工程，再借押金給下包，因其愛面子，而借錢給
    下包，且都沒有賺利息，其於八十六年以後所借的錢，就未用在工程款上，均係
    個人借款，且因時間久遠，不記得下包廠商之相關資料云云。被告並僅聲請傳喚
    證人周鐵雄，以證明其曾借錢給廠商作為押標金之用，而證人周鐵雄則證稱：其
    曾在八十三年底、八十四年初，向被告借工程週轉金，不是押標金，借款期間在
    一星期內者，不用付利息，借款時間較長者，付被告一分半利息，其不記得借幾
    次，最多借到一、二百萬元，其於八十四年七月前已將借款還清，僅其中一筆借
    給李元傑一百萬元部分，拖到八十四年底才還清，其在八十四年初之後，就沒再
    向被告借錢了等語。則依據周鐵雄之證詞，並無法證明被告在八十四年初之後，
    有無將借款轉借廠商作為押標金、保固金或支付員工薪水之用。況被告供稱：其
    借予下包的錢，下包均有歸還。則被告如真將向告訴人等所借之錢借予下包，焉
    可能無法將錢歸還告訴人等。再者，被告於原審尚提出其於八十四年至八十七年
    間支付利息予告訴人等之資料，此有支票存根九十二張、匯款執據六張、匯款回
    條聯一張、存款憑條五張附卷可稽。且告發人丙○○於偵查中並陳稱：被告當初
    借款時係簽發支票，現已歸還被告等語。復觀諸告訴人所提出被告借款之證據，
    均為被告於八十八年一月十日所簽發之本票（見偵卷第一百二十一頁），足見被
    告已就歷年來向告訴人等借款之金額為總結，並將當初所交付之支票收回，另行
    簽發本票予告訴人等。由被告在借款為總結之後，尚就其自八十四年至八十七年
    間，支付予告訴人等利息之資料留存，以為憑證，可見被告就金錢之借貸往來均
    甚為細心，並會將資料留存，但其卻無法提供其自八十四年至八十七年間借押標
    金、保固金、薪資予其他廠商之廠商名稱、住址等資料供本院查證，足徵其自八
    十四年初之後，應無再借款予廠商，其卻仍以此為由，向告訴人等借款，其有詐
    欺之犯行，應堪認定。
三核被告所為，係犯刑法第三百三十九條第一項之詐欺取財罪。被告多次詐欺犯行，
  時間緊接，所犯係犯罪構成要件相同之罪，顯係基於概括犯意為之，應依連續犯之
  規定論以一罪，並加重其刑。原審予以論罪科刑，固非無見，惟就被告詐欺高文賢
  部分，經查：被告以需繳土地增值稅為由，向高文賢借錢，然被告當時確需繳納土
  地增值稅( 理由後述 )，則被告以該理由借款，即難構成詐欺( 此部分檢察官亦未
  起訴 )，原審認定詐欺，即有未合，被告之上訴意旨否認犯罪及檢察官之上訴意旨
  指摘原審量刑過輕，雖均無可採，惟原判決既有可議，亦應撤銷改判。爰審酌被告
  犯罪之動機、手段、所詐得之金額高達三千萬元左右、事後有支付利息予告訴人等
  ，並於告訴人等知悉其行騙後，將房屋、汽車出售，償還部分款項，亦陸續有歸還
  告訴人些許借款，惟仍有大部分借額尚未清償等情，業據告訴人等及被告陳述在卷
  ，並有告訴人等收款收據、匯款執據、花蓮縣議會紀錄用紙、存入憑條等附卷可參
  ，及犯後否認犯行等一切情狀，量處如主文第二項所示之刑。
四公訴意旨另以：被告乙○○意圖為自己不法之所有，明知其已無償債能力，仍極度
  擴張信用，於民國八十年起至八十七年十一月止，佯以借款買房屋或需押金及許以
  利息為由，先後向丙○○、戊○○陸續調借四百九十萬元（其他一千零十萬元部分
  ，認為構成詐欺，已詳述如前），因認被告此部份所為，亦涉犯刑法第三百三十九
  條第一項詐欺取財罪嫌云云。訊據被告雖坦承向戊○○借款之金額共一千五百萬元
  ，但否認有詐欺犯行。經查被告係自八十四年起，始因支付被人倒債之利息，而週
  轉不靈等情，已詳述如前。足見被告詐欺之始點，應為八十四年起。而告發人丙○○陳稱：被告借錢均需透過戊○○，其併跟被告講要透過戊○○始能借錢；告訴人
  戊○○亦稱：被告係透過其向母親及姐夫丙○○借錢，被告借錢均要先通知其等語
  ，足見丙○○僅係資金之提供者，被告詐騙之對象乃為戊○○，非丙○○。又告訴
  人戊○○陳稱：被告共向其借款一千五百萬元，其中包括其本人部分三十萬元、丙○○部分一百三十萬元、其母部分一千三百四十萬元，因被告借錢太頻繁，無法記
  得被告借錢之時間及地點，且其母親之存摺簿已丟了，所以無法記載被告借錢之時
  間、金額等語。又依據卷附被告所提之支付戊○○利息表格，可知被告於八十三年
  間向戊○○借款總額為三百四十萬元，該時期，被告既尚未週轉不靈，則三百四十
  萬元之借款部分，則不能認為係詐欺所得；又被告於八十七年七月二十九日，曾以
  土地過戶需繳納土地增值稅為由，直接向戊○○之母周金枝借款一百五十萬元，被
  告當時確實需一百餘萬元借款已繳納土地增值稅( 見本院九十一年度上易字第一六
  四號被告何維凱無罪之判決書 )，則被告以該理由借款，則亦難認為詐欺，此部分
  與前述有罪部分，公訴人有連續犯裁判上一罪關係，爰不另為無罪之諭知，併予
  明。
據上論斷，應依刑事訴訟法第三百六十九條第一項前段、第三百六十四條、第二百九
十九條第一項前段，刑法第五十六條、第三百三十九條第一項，罰金罰鍰提高標準條
例第一條前段，判決如主文。
本案經檢察官崔紀鎮到庭執行職務
中      華      民      國    九十一    年    十二      月     廿六     日
                                    審判長法官  吳  鴻  章
                                          法官  林  德  盛
                                          法官  黃  永  祥
右正本證明與原本無異。
本件不得上訴。
                                        書記官  吳  家  瑩
中      華      民      國    九十一    年    十二      月     廿六     日
附錄論罪科刑法條：
刑法第三百三十九條：
意圖為自己或第三人不法之所有，以詐術使人將本人或第三人之物交付者，處五年以
下有期徒刑、拘役或科或併科一千元以下罰金。
以前項方法得財產上不法之利益或使第三人得之者亦同。
前二項之未遂犯罰之。
